【裁判字號】    91,交聲,1370
【裁判日期】    920930
【裁判案由】    違反道路交通管理處罰條例聲明異議
【裁判全文】
臺灣臺北地方法院交通事件裁定                  九十一年度交聲字第一三七號
    原處分機關  交通部公路總局臺北區監理所
    異  議  人  甲○○  男，三.
    即受處分人
右列異議人因違反道路交通管理處罰條例案件，對於交通部公路總局臺北區監理所北
監五字第裁00－000000000號、第裁00－000000000號、第裁
00－000000000號、第裁00－000000000號、第裁四０－ＺＦ
0000000號違反道路交通管理事件裁決書聲明異議，本院裁定如左：
    主    文
原處分均撤銷，發回交通部公路總局臺北區監理所。
    理    由
一、本件異議意旨略以：
  異議人即受處分人甲○○於民國八十八年一月六日晚間十時三十分許，駕駛車牌
    號碼Ｔ二－九二一六號自用小客車，行經當時限速六十公里之臺北市○○○路、
    敦煌路口，經警以科學儀器測速相機測得時速為七十六公里、超速十六公里，取
    得違規資料採證相片後，以臺北市政府警察局北市警交（八七）字第五七八四四
    九九九八號舉發違反道路交通管理事件通知單逕行舉發，再經交通部公路總局臺
    北區監理所以汽車行車超速二十公里以下者、以北監五字第裁00－00000
    0000號裁決書裁罰新臺幣二千一百元，並記違規點數一點。
  異議人於八十八年六月二十八日晚間十時五十四分許，駕駛前開駕駛車牌號碼Ｔ
    二－九二一六號自用小客車，行經當時限速四十公里之臺北市○○路、通河街路
    口，經警以科學儀器測速相機測得時速為六十六公里、超速二十六公里，取得違
    規資料採證相片後，以臺北市政府警察局北市警交（八七）字第五七八四二二六
    一九號舉發違反道路交通管理事件通知單逕行舉發，再經交通部公路總局臺北區
    監理所以汽車行車超速二十公里以上者、以北監五字第裁00－0000000
    00號裁決書裁罰新臺幣二千四百元，並記違規點數一點。
  異議人於八十九年四月二十四日上午十一時許，將其所有、車牌號碼Ｔ二－九二
    一六號自用小客車停放在道路緣石頂面、側面繪有黃色實線、禁止停車之臺北市
    ○○路○段二四三之七號前，經依法令執行交通稽查任務之臺北市停車管理處交
    通助理員以科學儀器相機取得違規證據資料相片後，以臺北市政府交通局北市交
    停字第九四二九一一四六三號舉發違反道路交通管理事件通知單逕行舉發，再經
    交通部公路總局臺北區監理所以在劃有黃線路段停車、以北監五字第裁00－0
    00000000號裁決書裁罰新臺幣一千二百元。
  異議人於八十九年四月二十五日上午九時三十五分許，將其所有、車牌號碼Ｔ二
    －九二一六號自用小客車停放在道路緣石頂面、側面繪有黃色實線、禁止停車之
    臺北市○○路○段二四三號前，經依法令執行交通稽查任務之臺北市停車管理處
    交通助理員以科學儀器相機取得違規證據資料相片後，以臺北市政府交通局北市
    交停字第000000000號舉發違反道路交通管理事件通知單逕行舉發，再
    經交通部公路總局臺北區監理所以在劃有黃線路段停車、以北監五字第裁00－
    000000000號裁決書裁罰新臺幣一千二百元。
  異議人於八十九年十二月十九日上午十一時五十三分許，駕駛車牌號碼Ｔ二－九
    二一六號自用小客車，行經當時限速九十公里之國道三號高速公路南向七十六公
    里處，經警以科學儀器測速相機測得時速為一０六公里、超速十六公里，取得違
    規資料採證相片後，以內政部警政署國道公路警察局公警局交字第ＺＦ0000
    000號舉發違反道路交通管理事件通知單逕行舉發，再經交通部公路總局臺北
    區監理所以在高速公路超速行駛、以北監五字第裁四０－ＺＦ0000000號
    裁決書裁罰新臺幣六千元，並記違規點數一點。
  惟異議人並未收受上述違規行為之舉發違反道路交通管理事件通知單，且該等違規
  係依照九十年後之新法裁罰，是聲明異議，請求撤銷上述裁決。
二、按送達，除法規另有規定外，由行政機關依職權為之；送達由行政機關自行或交
    由郵政機關送達；由郵政機關送達者，以一般郵遞方式為之，但文書內容對人民
    權利義務有重大影響者，應為掛號；文書由行政機關自行送達者，以承辦人員或
    辦理送達事務人員為送達人；其交郵政機關送達者，以郵務人員為送達人；前項
    郵政機關之送達準用依民事訴訟法施行法第三條訂定之郵政機關送達訴訟文書實
    施辦法；送達，於應受送達人之住居所、事務所或營業所為之；於應送達處所不
    獲會晤應受送達人時，得將文書付與有辨別事理能力之同居人、受僱人或應送達
    處所之接收郵件人員；應受送達人或其同居人、受僱人、接收郵件人員無正當理
    由拒絕收領文書時，得將文書留置於應送達處所，以為送達；送達，不能依前二
    條規定為之者，得將文書寄存送達地之地方自治或警察機關，並作送達通知書兩
    份，一份黏貼於應受送達人住居所、事務所、營業所或其就業處所門首，另一份
    交由鄰居轉交或置於該送達處所信箱或其他適當位置，以為送達；前項情形，由
    郵政機關為送達者，得將文書寄存於送達地之郵政機關；對於當事人之送達，有
    下列各款情形之一者，行政機關得依申請，准為公示送達︰（一）應為送達之處
    所不明者，（二）於有治外法權人之住居所或事務所為送達而無效者，（三）於
    外國或境外為送達，不能依第八十六條之規定辦理或預知雖依該規定辦理而無效
    者；有前項所列各款之情形而無人為公示送達之申請者，行政機關為避免行政程
    序遲延，認為有必要時，得依職權命為公示送達；當事人變更其送達之處所而不
    向行政機關陳明，致有第一項之情形者，行政機關得依職權命為公示送達，行政
    程序法第六十七條、第六十八條、第七十二條第一項、第七十三條第一項、第三
    項、第七十四條、第七十八條定有明文。而行政程序法係八十八年二月三日公布
    、自九十年一月一日施行，是九十年一月一日後行政機關送達舉發違反道路交通
    管理事件舉發通知單悉應依該法規定為之。
三、而被告、自訴人、告訴人、附帶民事訴訟當事人、代理人、辯護人、輔佐人或被
    害人為接受文書之送達，應將其住所、居所或事務所向法院或檢察官陳明；被告
    、自訴人、告訴人或附帶民事訴訟當事人，有左列情形之一者，得為公示送達：
    （一）住、居所、事務所及所在地不明者，（二）掛號郵寄而不能達到者，（三
    ）因住居於法權所不及之地，不能以其他方法送達者；公示送達應由書記官分別
    經法院或檢察長、首席檢察官或檢察官之許可，除將應送達之文書或其節本張貼
    於法院牌示處外，並應以其繕本登載報紙，或以其他適當方法通知或公告之；前
    項送達，自最後登載報紙或通知公告之日起，經三十日發生效力；送達文書由司
    法警察或郵政機關行之；送達文書，除本章有特別規定外，準用民事訴訟法之規
    定，刑事訴訟法第五十五條第一項、第五十九條、第六十條、第六十一條第一項
    、第六十二條亦有明定。且處理違反道路交通管理事件，有關文書送達之時程序
    ，準用刑事訴訟法送達之規定，八十九年十二月五日修正前之違反道路交通管理
    事件統一裁罰基準及處理細則第五條規定甚明，是九十年一月一日前關於舉發違
    反道路交通管理事件舉發通知單之送達悉準用刑事訴訟法關於送達之規定。
四、又違反道路交通管理處罰條例第十二條至第六十八條之行為，由公路主管機關處
    罰；本條例所定罰鍰之處罰，行為人接獲違反道路交通管理事件通知單後，於十
    五日內得不經裁決，逕依規定之罰鍰標準，向指定之處所繳納結案；不服舉發事
    實者，應於十五日內，向處罰機關陳述意見或提出陳述書；其不依通知所定限期
    前往指定處所聽候裁決，且未依規定期限陳述意見或提出陳述書者，處罰機關得
    逕行依違反道路交通管理事件統一裁罰基準及處理細則（九十一年九月一日前名
    稱為違反道路交通管理事件統一裁罰標準及處理細則）暨違反道路交通管理事件
    統一裁罰基準表所定標準裁決之，道路交通管理處罰條例第八條第一項第一款、
    第九條第一項亦有明定。
五、按行政罰在法律之適用上應有刑法第二條第一項「行為後法律有變更者，適用裁
    判時之法律，但裁判前之法律有利於行為人者，適用最有利於行為人之法律」，
    及稅捐稽徵法第四十八條之三「納稅義務人違反本法或稅法之規定，適用裁處時
    之法律，但裁處前之法律有利於納稅義務人者，適用最有利於納稅義務人之法律
    」規定所揭示之「從新從輕」原則之類推適用，此亦為學說、實務之共通見解。
    而異議人行為時即八十八年一月六日、六月二十八日之道路交通管理處罰條例第
    四十條第一項前段係規定「汽車駕駛人，行車速度，超過規定之最高時速，或低
    於規定之最低時速，或裝用測速雷達感應器者，處四百元以上八百元以下罰鍰」
    ，修正後之現行同法第四十條第一項前段則規定「汽車駕駛人，行車速度，超過
    規定之最高時速，或低於規定之最低時速，或裝用測速雷達感應器者，處新臺幣
    一千二百元以上二千四百元以下罰鍰」，比較新舊法，裁罰額度並無不同（舊法
    以銀元為罰鍰單位，新法以新臺幣為單位，銀元一元等於新臺幣三元），自應適
    用新法裁罰之；又異議人行為時即八十九年四月二十四日、二十五日之道路交通
    管理處罰條例第五十六條第一項第四款係規定「汽車駕駛人停車時，有左列情形
    之一者，處新臺幣六百元以上一千二百元以下罰鍰：（四）在設有禁止停車標誌
    、標線之處所停車者」，修正後之現行同法第五十六條第一項第四款則規定「汽
    車駕駛人停車時，有左列情形之一者，處新臺幣六百元以上一千二百元以下罰鍰
    ：（四）在設有禁止停車標誌、標線之處所停車者」，比較新舊法，裁罰額度並
    無不同，是亦應適用新法裁罰之；再異議人行為時即八十九年十二月十九日之道
    路交通管理處罰條例第三十三條第一項係規定「汽車行駛於高速公路或設站管制
    之道路，而不遵管制之規定者，處汽車駕駛人新臺幣三千元以上六千元以下罰鍰
    」，修正後之現行同法第三十三條第一項則規定「汽車行駛於高速公路或設站管
    制之道路，而不遵管制之規定者，處汽車駕駛人新臺幣三千元以上六千元以下罰
    鍰」，比較新舊法，裁罰額度並無不同，是亦應適用新法裁罰之。
六、經查：
（一）異議人分別於八十八年一月六日晚間十時三十分許、六月二十八日晚間十時五
      十四分許，駕駛車牌號碼Ｔ二－九二一六號自用小客車，行經當時限速六十公
      里之臺北市○○○路、敦煌路口及當時限速四十公里之臺北市○○路、通河街
      路口，經警分別以科學儀器測速相機測得時速為七十六公里、超速十六公里、
      測得時速為六十六公里、超速二十六公里，取得違規資料採證相片後舉發，再
      經交通部公路總局臺北區監理所以汽車行車超速二十公里以下者、以北監五字
      第裁00－000000000號裁決書裁罰新臺幣二千一百元，並記違規點
      數一點，超速二十公里以上者、以北監五字第裁00－000000000號
      裁決書裁罰新臺幣二千四百元，並記違規點數一點；異議人並分別於八十九年
      四月二十四日上午十一時許、四月二十五日上午九時三十五分許，將其所有、
      車牌號碼Ｔ二－九二一六號自用小客車停放在道路緣石頂面、側面繪有黃色實
      線、禁止停車之臺北市○○路○段二四三之七號、二四三號前，經依法令執行
      交通稽查任務之臺北市停車管理處交通助理員以科學儀器相機取得違規證據資
      料相片後逕行舉發，再經交通部公路總局臺北區監理所以在劃有黃線路段停車
      、以北監五字第裁00－000000000號裁決書、北監五字第裁00－
      000000000號裁決書分別裁罰新臺幣一千二百元；異議人另於八十九
      年十二月十九日上午十一時五十三分許，駕駛車牌號碼Ｔ二－九二一六號自用
      小客車，行經當時限速九十公里之國道三號高速公路南向七十六公里處，經警
      以科學儀器測速相機測得時速為一０六公里、超速十六公里，取得違規資料採
      證相片後逕行舉發，再經交通部公路總局臺北區監理所以在高速公路超速行駛
      、以北監五字第裁四０－ＺＦ0000000號裁決書裁罰新臺幣六千元，並
      記違規點數一點之事實，業據原處分機關即交通部公路總局臺北區監理所以書
      狀陳明在卷，核與臺北市政府警察局北市警交（八七）字第五七八四四九九九
      八號、第000000000號、臺北市政府交通局北市交停字第九四二九一
      一四六三號、第000000000號、內政部警政署國道公路警察局公警局
      交字第ＺＦ0000000號舉發違反道路交通管理事件通知單所載相符，且
      為異議人所不爭執。
（二）然其中臺北市政府警察局北市警交（八七）字第五七八四四九九九八號、第0
      00000000號、臺北市政府交通局北市交停字第九四二九一一四六三號
      、第000000000號四紙舉發違反道路交通管理事件通知單均係由原舉
      發機關向異議人在監理單位登記之臺北縣新莊市○○街十號三樓住址送達，因
      招領逾期遭退回後，逕改以公示送達，此有原處分機關檢送之舉發通知單、通
      知單信封影本、公示送達公告暨名冊在卷可考，惟揆諸首揭法條，原處分機關
      於應送達處所不獲會晤應受送達人時，得將文書付與有辨別事理能力之同居人
      、受僱人或應送達處所之接收郵件人員，應受送達人或其同居人、受僱人、接
      收郵件人員無正當理由拒絕收領文書時，得將文書留置於應送達處所，以為送
      達，不能依述方式為之者，得將文書寄存送達地之地方自治或警察機關，並作
      當位置，以為送達，尚不得遽為公示送達，原處分機關不為此途，逕為公示送
      達，其送達自非適法，異議人就上開違規事件於應到案日期前依法申訴、到案
      接受處理或依規定自動繳納罰鍰之權利即遭剝奪，原處分機關裁罰之額度亦有
      違誤。至內政部警政署國道公路警察局公警局交字第ＺＦ0000000號舉
      發違反道路交通管理事件通知單雖亦經本件原舉發機關向異議人在監理單位登
      記之臺北縣新莊市○○街十號三樓住址送達，遭郵政機關以「原址查無此人」
      退回，嗣改以公示送達送達，此亦有該舉發通知單、通知單信封影本、公示送
      達公告暨名冊可按，但異議人於八十八年七月十五日即將
      路三段二三０巷十八弄五之二號，有
      掛號郵寄不能到達，原處分機關未查明其住所重行送達，逕為公示送達，其送
      達亦非適法。
七、綜上所述，異議人辯稱其未合法收受上述舉發違反道路交通管理事件通知單，洵
    屬有據，原處分機關未經合法送達舉發違反道路交通事件通知單即逕行對異議人
    裁罰，其裁罰確有違誤，爰撤銷原處分，發回原處分機關，由原處分機關重行合
    法送達舉發違反道路交通管理事件通知單後另為適當之處分，以資適法。
八、依道路交通案件處理辦法第二十條，裁定如主文。
中      華      民      國    九十二    年      九      月     三十     日
                            臺灣臺北地方法院交通法庭
                                    法  官  洪  文  慧
右正本證明與原本無異。
如不服本裁定，應於裁定送達後五日內向本院提出抗告狀。
                                    書記官  江  虹  儀
中      華      民      國    九十二    年      九      月     三十     日


司法院資訊處製作；財團法人民間司法改革基金會備份。
